最高法院民事判決　　　　　　　　　　　　　　　　　九十一年度台上字第七○號
　　上　訴　人　高雄市政府工務局新建工程處
　　法定代理人　林文雄
　　訴訟代理人　蘇吉雄律師
　　　　　　　　陳雅娟律師
　　參　加　人　大漢工程顧問股份有限公司
　　法定代理人　江作義
　　被 上訴 人　樺園營造股份有限公司
　　法定代理人　顏宗義
　　訴訟代理人　楊昌禧律師
右當事人間請求給付工程款等事件，上訴人對於中華民國八十九年十二月二十日台灣
高等法院高雄分院第二審更審判決（八十八年度重上更(一)字第一號），提起上訴，本
院判決如左：
    主  文
原判決關於駁回上訴人之上訴及該訴訟費用部分廢棄，發回台灣高等法院高雄分院。
    理  由
本件被上訴人主張：被上訴人於民國八十一年五月十九日向上訴人承攬系爭「文化中
心停車場工程」，總工程款新台幣（下同）七億零二百三十萬元，訂約後被上訴人於
八十一年七月六日申報開工，並自八十一年九月七日提出預力地錨施工計劃書請求上
訴人核備以便開工。惟因本件工程於設計之初，承辦人員與設計、監造單位即訴外人
大漢公司及保利公司相互勾串，利用設計地錨時，蓄意採用保利公司法定代理人盧錫
煥取得專利之產品及施工法，使得標廠商必須求之於保利公司，藉以達綁標之目的。
因被上訴人使用之地錨並非使用保利公司之產品及施工法，大漢公司即利用審查機會
，對於被上訴人送審之施工計劃書百般刁難，自八十一年九月七日起至八十二年二月
十五日止退件達十次之多，直至八十二年二月十五日方同意施工，惟工期已嚴重延誤
。又依雙方所訂付款辦法，被上訴人每十五天可申請估驗付款一次，惟被上訴人於八
十二年五月廿六日、同年六月廿二日、同年八月十一日申請第七次估驗時，上訴人
置之不理，顯然有意不估驗付款以遂行阻擾被上訴人順利施工。被上訴人仍勉力繼續
施工，至八十二年八月十九日系爭工程竟因大漢公司工程設計不當，導致工地連續壁
位移，道路龜裂，經大漢公司通知被上訴人立即停止施工，嗣經鑑定結果，證實確係
大漢公司設計之地錨長度不足及連續壁貫入深度不足所造成，且上訴人亦以同一理由
另案對大漢公司解除契約並起訴請求損害賠償。又被上訴人於施作過程中發現大漢公
司對中空預鑄樓板之設計違反建築技術規則及合約規定，無法施作，乃要求上訴人送
請外審通盤檢討、變更設計，卻遭上訴人拒絕，反罔顧工程安全性，要求被上訴人於
一週內提出積極施工計劃及網狀圖繼續施工，否則解除契約，雖被上訴人據理力爭，
未得其果。上訴人竟於八十二年十二月八日以被上訴人違反工程契約第廿二條第二項
第二、四款為由解除契約，並於八十三年三月廿二日接收工地，將工程交由訴外人榮
民工程處承作，並已完工，顯已給付不能。此外，上訴人並通知被上訴人不得參加高
雄市政府所屬各機關學校營繕工程之投標，及通知台灣省政府建設廳將被上訴人移送
營造業懲戒委員會懲處，致被上訴人受有二億六千三百六十二萬三千二百七十六元以
上之損失等情。因而求為命上訴人給付被上訴人二億六千三百六十二萬三千二百七十
六元，及其法定遲延利息之判決（第一審判決命上訴人給付被上訴人二億五千四百七
十二萬八千七百三十元，及其法定遲延利息，駁回被上訴人其餘之請求，被上訴人就
其敗訴部分未聲明不服，上訴人就其敗訴部分提起上訴。原審就其中以本金二億零一
百六十萬九千六百二十一元計算自八十二年十二月九日起至八十三年三月三日止之利
息部分，廢棄改判駁回被上訴人該部分之訴，並駁回上訴人其餘之上訴。被上訴人就
其敗訴部分未聲明不服，上訴人就其敗訴部分提起第三審上訴）。
上訴人則以：系爭工程延宕係肇因於被上訴人施工不當，因基地本應分區分段施工，
且連續壁外圍另須挖寬四公尺、深一‧五公尺土溝，被上訴人竟罔顧前開設計，任意
將一萬餘平方公尺基地一次全面開挖，其間更因未注意抽水降水壓，導致湧水湧砂地
層下陷，連續壁因而外移、道路龜裂，雖經上訴人要求從速以Ｈ型鋼支撐並回填砂土
以維安全，均置之不理，被上訴人且在連續壁一特定處所集中連日高壓灌漿，水泥使
用量達四千包之多，使連續壁位移「突然增大」至超過臨界值，鄰近地層因之下陷，
公共安全發生危險，被上訴人反以莫須有藉口搪塞。又被上訴人並無施作中空預鑄樓
板之能力，根本未依施工進度表施工，俟上開連續壁發生位移後，方藉詞設計不當，
須先行送外審變更設計後始可施工，上訴人鑑於工地及周遭安全，請求被上訴人從速
補救未果，無奈只得解除契約，另行議價將工程交由榮民工程處承包，如今該工程已
經完工，足見被上訴人所稱設計不當無從施工，均係其延誤工期之藉口。上訴人係依
合約第廿二條「現況點收」，依該約定，須等全部工程竣工報請驗收合格，辦理結算
後方得請領已作之工程款，被上訴人並未踐行該手續，又被上訴人所稱其他損害，係
被上訴人施工不當之結果，應由其負責，上訴人無給付前揭款項之義務等語，資為抗
辯。
原審維持第一審所為上訴人敗訴部分之判決，駁回其上訴，無非以：被上訴人主張其
向上訴人承攬文化中心地下停車場工程，上訴人以被上訴人違反工程契約第廿二條二
之(二)、(四)之規定為由解除契約，並已將工程另行發包予榮民工程處接續施工完竣，上
訴人迄今僅支付被上訴人工程款八千四百四十二萬元之事實，業據其提出工程契約書
、解約函、估驗期別統計表為證，且為上訴人自認，堪信為真實。查工程契約第廿二
條二之(二)、(四)係規定：「乙方（即被上訴人）逾規定期限尚未開工，或開工後工程進
行遲緩，作輟無常，或工作能力薄弱及工人料具設備不足，甲方（即上訴人）認為不
能依限完工時。」、「乙方不聽從甲方監工人員指揮，而釀成糾紛情節重大者。甲方
得隨時終止或解除本契約。」。依監工日報表記載，八十一年九月十四日起至八十一
年十月二十九日止，工期三十八天，工程進度為八‧七○四％；八十一年十二月二日
起至八十二年二月九日止，工期五十天，工程進度為十二‧八六％。上開二段期間，
依據上訴人以八十二年五月七日高市工新（三）字第七六一七號函及八十二年七月二
十九日高市工新（三）字第一三一八一號函告知被上訴人，已同意展延工期，該部分
工程進度自應扣除。八十二年二月十日起至同年八月十八日止，延誤工期一一○天，
工程進度落後二九‧七二％。被上訴人主張，此係因大漢公司刻意刁難退件十次所致
，上訴人雖否認蓄意退件，惟經上訴人工程員邱斌政於法務部調查局高雄市調查處調
查時承認大漢公司對被上訴人提出之施工計劃退審十次，有第一審調閱之刑事卷，及
八十六年度上訴字第二○○二號刑事判決在卷可稽，被上訴人主張應足採信，此段期
間所延誤之工程進度係可歸責於上訴人，應予扣除。被上訴人主張連續壁接頭止水灌
漿工程漏列，應追加工期四十八天，被上訴人業已施工完成，應扣除工程進度一○‧
四八％云云。上訴人雖抗辯連續壁接頭止水灌漿在圖說有記載，該工作本即為被上訴
人應做之合約內之工作。然工程契約第三條已規定「實做數量結算」即「做多少工作
給多少費用」，此亦為上訴人所承認，本項漏列工程自應扣除工期四八天，換算進度
為一○‧四八％。依監工日報表記載，八十二年八月十九日起至八十二年十二月八日
止，工期一一二天，工程預定進度為二三‧四五％，惟系爭工程連續壁自八十二年八
月十九日發生位移後，大漢公司曾通知被上訴人暫行出土，有被上訴人提出之大漢公
司備忘錄可證，基地內既不出土，施工場所自受限制而無從依既定施工計劃為之，該
段期間影響工程進度二三‧四五％，應予扣除。八十二年十二月八日工程原預定進度
一○○％，扣除前開屬於上訴人因素延誤工期，及漏列工程追加工期之應扣除預定進
度合計八五‧二一％，修正後預定進度應為一四‧七九％，惟八十二年十二月八日被
上訴人實際施工進度累計為三七‧一七％，有卷附實地清點已完成工程明細表第一頁
第八項營業稅記載三七‧一七％，足資證明，則被上訴人對工程進度不僅未嚴重落後
，反而超前二二‧三八％。被上訴人並無工程契約第二十二條二之(二)規定之開工後工
程進行遲緩，作輟無常等情形，上訴人不得以該規定，對被上訴人解除契約。又本件
工程連續壁於八十二年八月十九日發生位移，為兩造所不爭執，依台灣省土木技師公
會於八十二年九月二十四日出具之「高雄市多目標使用停車場新建工程（中正文化中
心南側）側牆地錨系統穩定性分析檢討計算書」、高雄市土木技師公會於八十二年十
月二十五日所提出之「高雄市多目標使用停車場（中正文化中心南側）連續壁發生移
位的原因及因應措施研討報告」、公務員懲戒委員會議決書、上訴人八十二年十一月
三十日召開討論「大漢公司設計責任事宜會議紀錄」及另案台灣高雄地方法院八十四
年度重訴字第四一號損害賠償事件民事判決等記載，其原因係連續壁貫入深度及地錨
延伸長度不足等設計上之錯誤所造成，上訴人抗辯係被上訴人施工錯誤所致，並無可
取。上訴人雖抗辯上訴人於連續壁發生位移後曾多次開會要求被上訴人停止地下室出
土，改作Ｈ型鋼支撐，並回填土方等安全措施以避免發生危險，詎被上訴人均以各種
理由不予配合，且於上訴人僱人回填砂土時復遭阻撓，顯有契約第廿二條二之(四)規定
情節，上訴人自得據以解除契約等語。惟連續壁位移非被上訴人之過失，施作Ｈ型鋼
支撐亦不屬契約範圍，且被上訴人曾於八十二年八月二十四日及同年九月七日函請上
訴人儘速提供架設Ｈ型鋼支撐設計圖及議價手續，以便積極進行施工，惟上訴人始終
不辦理議價手續，致被上訴人無法施工，其責任在於上訴人。上訴人抗辯被上訴人不
聽從指揮，施作緊急安全措施乙節，無足採取，被上訴人亦無違反契約第廿二條二之
(四)規定之情事。上訴人解除契約，依法不合，不發生解約之效力，兩造間之契約應屬
有效存在，上訴人依據契約有將工程交付被上訴人施作之義務，然上訴人已將系爭工
程交由榮民工程處承作，違反契約應盡之義務，已構成債務不履行。被上訴人依據工
程契約、債務不履行之法律關係，請求上訴人給付已完成未付工程款一億七千六百六
十九萬二千四百十一元、漏列緊急及其他工程投入之損失一千二百三十三萬五千一百
六十八元、已施作未完成工程投入之損失一百九十萬四千九百五十八元、機具設備費
用投入之損失七十六萬零七百二十一元、未完成工程應得之利益損失五千二百九十四
萬二千五百十元、工地人員薪資投入之損失四百七十六萬八千三百九十四元、工地日
常費用投入之損失五百三十二萬四千五百六十八元，共計二億五千四百七十二萬八千
七百三十元，並其中五千三百十一萬九千一百零九元，自催告之翌日（八十二年八月
十二日）起，其餘二億零一百六十萬九千六百二十一元，自八十三年三月四日起，均
至清償日止加付法定遲延利息，即屬正當，應予准許等詞，為其判斷之基礎。
查上訴人抗辯：(一)關於被上訴人主張自八十二年二月十日起至同年八月十八日止一百
五十八日曆天，扣除其施工地錨一一○五支之工期四十八天後，其餘一百十天之工期
不計，應扣除進度二九‧七二％部分，被上訴人自上訴人於八十二年二月八日「准予
地錨施工」後，次日，即八十二年二月九日起即開始施工進行「1.背拉擴座地錨引孔
、2.地錨鋼鍵加工」，有是日監工日報可證。至八十二年八月十八日止，監工日報上
不但從無上訴人阻撓其進行地錨施工之記載，反有被上訴人一直有為地錨施工之記載
，足證自八十二年二月十日起至同年八月十八日期間，上訴人不但同意被上訴人就地
錨工程部分施工，並未阻撓其施工，即被上訴人亦從無間斷施工情事，僅施工緩慢而
已。此期間上訴人縱有被上訴人所指退件十次情事，被上訴人工程進行遲緩，進度嚴
重落後，亦係因其分包商聯合公司及大地公司施工緩慢所致，既非上訴人有阻撓其施
工情事，又與其所稱上訴人之退件無關（更(一)字卷五第一一○至一一三頁）。(二)關於
被上訴人主張，漏列工程應扣進度一○‧四八％部分，被上訴人係自八十一年十一月
二十三日開始施作「連續壁接頭止水灌漿」，至同年十二月九日全部完工，有監工日
報足稽。其實際施作「連續壁接頭止水灌漿」工程之工期不過十七天，如認此為漏列
工程，應扣除工程進度，其應扣除之工期亦僅為十七天，應扣除之工程進度應為三‧
九八％而已。被上訴人主張其每日僅能施工十支，共需工期四十八天，與監工日報所
載不符，其主張依工期四十八天，計算扣除工程進度一○‧四八％，非無可議（更(一)
卷五第四六、四七頁）。(三)關於被上訴人主張自八十二年八月十九日起至八十二年十
二月八日解約止，延誤工期一一二天，應扣除工程進度二三‧四五％部分，被上訴人
自八十二年八月十九日連續壁位移起，即連日高壓大量灌漿，並繼續施工，有監工日
報足按，其主張於上開期間因上訴人因素，致其無法施工，應扣除此段期間之全部工
期及工程進度，殊無可取。被上訴人自八十二年九月二十日起至八十二年十二月八日
上訴人解除契約日止，係自行全面停工，尤非因上訴人之因素，致其無法施工，自不
應扣除此段期間之全部工期及進度云云（更(一)字卷五第一二三、一二四頁），乃與被
上訴人施工進度有無落後，落後程度多少，上訴人可否依工程契約約定行使解除權有
關，自屬重要防禦方法。又上訴人抗辯：(一)依「回填土前清點會勘紀錄」記載：「五
本工程現況數量清點……(2)附表第二頁第十四項增加連續壁舖面及鋼筋籠製作區舖面
之混凝土數量，其原因應專案報核，(3)附表第二頁第十五項增加連續壁導溝混凝土數
量，其原因應專案報核，(4)附表第三頁第四十三、四十四項數量與工程契約數量不符
，應專案報核，(5)附表第十頁第一、二項數量應專案報核、(6)附表第十頁第五項之數
量為原設計鋼底模改為ＰＣ，應專案報核」。被上訴人對於上開兩造會勘清點時所同
意之「應專案報核」項目，未主張及舉證業已專案報核，且已獲准，不得請求上訴人
給付上開項目之工程款（更(一)字卷五第二○七、二○八頁）。(二)八十一年九月十四日
起至八十一年十月二十九日止，及八十一年十二月二日起至八十二年二月九日止之二
段期間，被上訴人均有施工，有監工日報表可證。被上訴人主張此期間，因上訴人因
素，致其無法施工，上訴人應賠償其工地人員薪資投入損失，顯無可採（更(一)字卷五
第二二七至二四三頁）。(三)上訴人於八十二年八月十九日係禁止被上訴人「出土」，
並未禁止其施工，此從被上訴人自八十二年八月十九日起至同年九月十九日仍施工不
斷，即可證明。被上訴人自八十二年九月二十日起即自行全面停工，自不得謂其自八
十二年八月十九日起至同年十二月八日止有工地人員薪資投入之損失而可請求上訴人
賠償。關於被上訴人自八十二年八月十九日上訴人禁止其「出土」起至其於八十二年
九月十九日自行全面施工之日，其均有施工情事，有監工日報可證（更(一)字卷五第二
四三、二四四頁）。(四)上開期間，被上訴人既均已施工，被上訴人謂其於上開期間，
因上訴人之原因，造成其無法施工，要非實在。其據此主張有工地日常費用投入之損
失，而得請求上訴人賠償，尤非有理云云（更(一)字卷五第二四九、二五○頁），與被
上訴人可請求給付之工程款及賠償金額有關，亦均屬重要防禦方法。原審就上開重要
防禦方法，恝置不論，遽為不利於上訴人之判決，已有判決不備理由之違法。次按給
付有確定期限者，債務人自期限屆滿時起，負遲延責任。給付無確定期限者，債務人
於債權人得請求給付時，經其催告而未為給付，自受催告時起，負遲延責任。前項催
告定有期限者，債務人自期限屆滿時起負遲延責任，民法第二百二十九條定有明文。
本件被上訴人請求上訴人給付工程款，其中五千三百一十一萬九千一百零九元部分，
究竟是否為確定期限之給付﹖被上訴人向上訴人催告時有無定有期限﹖原審未經調查
審酌，遽認該部分之遲延利息，應自被上訴人向上訴人催告之翌日起算，亦有未合。
上訴論旨，指摘原判決其敗訴部分不當，求予廢棄，非無理由。
據上論結，本件上訴為有理由，依民事訴訟法第四百七十七條第一項、第四百七十八
條第一項，判決如主文。
中      華      民      國    九十一    年      一      月     十一     日
                              最高法院民事第二庭
                                  審判長法官  曾  桂  香
                                        法官  劉  延  村
                                        法官  劉  福  聲
                                        法官  黃  秀  得
                                        法官  陳  國  禎
　　　右正本證明與原本無異
 　　　　　                              　 　書  記  官
中      華      民      國    九十一    年      一      月    二十二    日
